【裁判字號】    99,上易,168
【裁判日期】    990518
【裁判案由】    清償債務
【裁判全文】
臺灣高等法院民事判決                 99年度上易字第168號
上  訴  人
即被上訴人  甲○○
訴訟代理人  林良財律師
            游香瑩律師
被 上訴 人
即 上訴 人  乙○○
訴訟代理人  陳鄭權律師
複 代理 人  劉上銘律師
上列當事人間清償債務事件，兩造對於中華民國98年12月10日臺
灣臺北地方法院98年度訴字第513號第一審判決各自提起上訴，
經本院於99年5月4日言詞辯論終結，判決如下：
    主  文
原判決關於駁回上訴人甲○○後開第二項之訴部分及該部分假執
行之聲請，暨訴訟費用之裁判均廢棄。
上訴人乙○○應再給付上訴人甲○○新臺幣拾伍萬元，及自民
國九十七年九月十八日起至清償日止，按年息百分之五計算之利
息。
上訴人甲○○其餘上訴駁回。
上訴人乙○○之上訴駁回。
第一、二審訴訟費用由上訴人甲○○負擔十分之一，餘由上訴人
乙○○負擔。
    事實及理由
一、上訴人即被上訴人甲○○（下稱甲○○）起訴主張：被上訴
    人即上訴人乙○○（下稱乙○○）於民國（下同）85年12月
    間向甲○○借款，經甲○○於85年12月18日交付現金新臺幣
    （下同）50萬元予乙○○，復於同年12月30日、86年1月22
    日分別匯款30萬元、30萬元予乙○○（下稱第1、2、3筆款
    項，合稱系爭款項）。乙○○則於85年12月30日簽發付款人
    為美商花旗銀行板橋分行（下稱花旗銀行），發票日均為86
    年3月31日，票面金額分別為50萬元及30萬元之支票2紙（下
    稱系爭支票）予甲○○。乙○○另於85年12月30日、86年6
    月11日交付面額分別為3萬元、12萬元之支票予甲○○以支
    付利息，並經甲○○提示兌現，惟系爭支票則應乙○○之請
    而未提示兌現，詎乙○○迄未返還借款等情。爰依民法第
    478條規定，求為命：乙○○應給付甲○○110萬元，及自支
    付命令送達翌日起，至清償日止，按年息5%計算之利息。（
    原審判命乙○○應給付甲○○60萬元本息，並駁回甲○○其
    餘之請求，甲○○、乙○○各對其敗訴部分聲明不服。）並
    上訴聲明：(一)原判決不利於甲○○部分廢棄。(二)上廢棄部分
    ，乙○○應再給付甲○○50萬元，及自97年9月18日（即支
    付命令送達翌日）起至清償日止，按年息5%計算之利息。並
    答辯聲明：乙○○之上訴駁回。
二、乙○○則以：乙○○於84年間投資西餐廳，並由股東即訴外
    人丙○○介紹甲○○投資，甲○○所匯第2、3筆款項共60萬
    元實係投資款。又乙○○交付予甲○○之12萬元支票，係因
    西餐廳經營不善，甲○○要求退股，經結算盈虧後以退還2
    成結餘股金，並非乙○○支付之利息。另系爭支票亦非乙○
    ○簽發，其上受款人、金額及日期之記載皆非乙○○所為，
    且印章亦與印鑑章不符等語，資以抗辯。並上訴聲明：(一)原
    判決不利乙○○部分廢棄。(二)上廢棄部分，甲○○於第一審
    之訴駁回。並答辯聲明：甲○○之上訴駁回。
三、甲○○主張：甲○○於85年12月30日、86年1月22日分別將
    第2、3筆款項匯予乙○○，嗣乙○○交付面額12萬元支票予
    甲○○提示兌現之事實，業據提出匯款委託書2紙、代收票
    據明細1紙為證（見原審卷第42、45頁），並為乙○○所不
    爭執，堪信為真正。甲○○又主張其曾於85年12月18日交付
    第1筆款項現金50萬元，系爭款項共110萬元為乙○○向甲○
    ○借用之借款，乙○○並交付系爭支票及面額12萬元、3萬
    元之利息支票予甲○○，依民法第478條之規定，乙○○應
    返還借款110萬元，並加付法定遲延利息等語，惟為乙○○
    所否認，並以上述情詞置辯。是以本件兩造爭執之要點在於
    ：(一)甲○○有無出借系爭款項予乙○○？(二)甲○○得請求乙
    ○○返還之借款為若干？茲分述如下。
四、甲○○有無出借系爭款項予乙○○？
  (一)甲○○主張乙○○向甲○○借款，經甲○○於85年12月18日
    交付第1筆款項現金50萬元，復於85年12月30日、86年1月22
    日將第2、3筆款項60萬元匯予乙○○，乙○○並交付系爭支
    票等語。乙○○則抗辯未收受第1筆款項，第2、3筆款項為
    投資款，系爭支票非真正等語。
  (二)經查，甲○○主張其於85年12月18日交付第1筆款項現金50
    萬元予乙○○，復於同年12月30日、86年1月22日將第2、3
    筆款項匯至乙○○之帳戶，並由乙○○於85年12月30日簽發
    系爭支票交付予甲○○，乙○○另於85年12月30日、86年6
    月11日交付面額分別為3萬元、12萬元之支票予甲○○以支
    付利息，並經甲○○提示兌現等情，業據甲○○提出匯款委
    託書2紙、存摺影本2紙、系爭支票、代收票據明細表1紙為
    證（見原審卷第42-46頁）。乙○○固否認曾收受第1筆款項
    及簽發系爭支票云云，惟查，甲○○確於85年12月18日提款
    現金50萬元，並由乙○○簽發發票日為86年3月31日，面額
    分別為50萬元、30萬元之系爭支票及發票日為86年2月28日
    ，面額3萬元之支票交付予甲○○，經甲○○於85年12月30
    日存入華僑銀行板橋分行（下稱華僑銀行）託收，並未經華
    僑銀行以發票人簽章不符為由退票，嗣經甲○○於86年3月
    28日撤回託收，此觀甲○○提出華僑銀行代收票據明細表上
    記載系爭支票及面額3萬元之支票均係85年12月30日即存入
    託收，另甲○○在華僑銀行之存摺上記載系爭支票於86年3
    月28日以「次交抽」（次日交換抽回）之原因抽回（見原審
    卷第45-46頁），是系爭支票既未經銀行以簽章不符為由退
    票，堪認系爭支票上發票人之印文與印鑑章相符，系爭支票
    確係乙○○簽發連同面額3萬元之支票交付予甲○○，乙○
    ○並於86年6月11日再交付面額12萬元之支票予甲○○。又
    如乙○○未收受甲○○交付之第1筆款項現金50萬元，衡情
    乙○○當無可能於85年12月30日交付面額50萬元之支票予甲
    ○○，是甲○○確實於85年12月18日交付第1筆款項現金50
    萬元，另於86年12月30日、86年1月22日匯第2、3筆款項60
    萬元予乙○○，共計110萬元，應堪認定。
  (三)乙○○又抗辯：系爭款項為投資款而非借款云云。惟查，介
    紹兩造認識之證人丙○○於本院審理時證稱：「兩造本來不
    認識，甲○○有告訴我他有借錢給乙○○，…他們二人是經
    由我介紹才認識彼此，…甲○○告訴我乙○○有借錢，乙○
    ○也告訴我她有向甲○○拿錢，甲○○告訴我將近100萬元
    借給乙○○，…10幾年前我有投資乙○○朋友經營之餐廳，
    但是餐廳虧損沒多久就結束營業，我不知道甲○○有無投資
    餐廳。乙○○告訴我說她向甲○○拿錢，我認為應該是借款
    的意思。…我不知道（餐廳）股東有哪些人，沒多久就結束
    營業，我不知道有無開股東會，我沒有參加股東會。…剛開
    始我不知道（乙○○支付利息），後來是因為甲○○有告訴
    我乙○○有支付利息給他。」（見本院卷第58-59頁），則
    證人丙○○既投資乙○○經營之西餐廳，兩造復係經由丙○
    ○介紹認識，茍甲○○交付之系爭款項係投資西餐廳之投資
    款而非借款，衡情丙○○應當知悉甲○○亦係投資西餐廳之
    股東之一，惟丙○○證稱不知投資乙○○西餐廳之其他股東
    有何人，且乙○○復曾告知丙○○關於向甲○○借款之事，
    足證甲○○交付之系爭款項確係借款而非投資款。再查，觀
    諸甲○○提出代收票據明細表，甲○○於85年12月30日存入
    華僑銀行帳戶託收之支票除系爭支票外，尚有面額3萬元之
    支票1紙（見原審卷第45頁），且該面額3萬元之支票票號與
    系爭支票均為連號，足證該面額3萬元之支票係乙○○於簽
    發系爭支票同時交付予甲○○，若系爭款項為投資款，乙○
    ○當無可能於收受投資款之同時交付該3萬元面額之小額支
    票予甲○○，故甲○○主張該3萬元之支票係利息票，系爭
    款項為借款而非投資款等語，洵堪採信。
五、甲○○得請求乙○○返還之借款為若干？
  (一)甲○○主張：其共交付110萬元借款予乙○○，迄未據乙○
    ○清償，丙○○給付予甲○○之15萬元係道義上代乙○○給
    付，不生清償效力，乙○○應返110萬元予甲○○等語。乙
    ○○則抗辯：縱令系爭款項為借款，乙○○亦曾清償12萬元
    ，另丙○○曾代乙○○清償15萬元等語。
  (二)按「債之清償，得由第三人為之，但當事人另有訂定或依債
    之性質不得由第三人清償者，不在此限。第三人之清償，債
    務人有異議時，債權人得拒絕其清償。但第三人就債之履行
    有利害關係者，債權人不得拒絕。」，民法第311條定有明
    文，故當事人間未另行訂定或依債之性質無不得由第三人清
    償，且債務人就第三人清償亦無異議者，債之關係即因第三
    人清償而消滅。
  (三)經查，甲○○主張其曾於97年間邀同證人丙○○至臺北與乙
    ○○協商系爭款項清償事宜，經丙○○為乙○○清償15萬元
    等情，核與證人丙○○證稱：「（問：97年間有無受甲○○
    之託來臺北找乙○○協商清償債務之事？）是甲○○與我一
    起來，我們與乙○○共3人在國父紀念館附近的咖啡廳協商
    ，…我說大家都是朋友，是否可以好好談，甲○○開門見山
    叫乙○○還他錢，金額約100萬元上下，…我說站在道義上
    我代乙○○清償15萬元，後來我用匯款方式匯給甲○○。」
    等語相符（見本院卷第59頁反面），足證丙○○確係以第三
    人之地位清償系爭款項中之15萬元，甲○○復自認該15萬元
    係清償乙○○所積欠之110萬元之一部分（見本院卷第86頁
    ），依民法第311條之規定，丙○○於匯款15萬元之範圍內
    ，即生清償效力。甲○○主張丙○○係基於道義上為乙○○
    清償15萬元，不生清償效力云云，尚屬無據。是扣除丙○○
    清償之15萬元後，甲○○尚得請求乙○○返還借款95萬元。
  (四)次按「對於一人負擔數宗債務，而其給付之種類相同者，如
    清償人所提出之給付，不足清償全部債額時，由清償人於清
    償時，指定其應抵充之債務。」、「清償人所提出之給付，
    應先抵充費用，次充利息，次充原本。」，此觀民法第321
    條、第323條前段之規定即明。經查，乙○○曾於86年6月11
    日交付面額12萬元之支票予甲○○提示兌現，有甲○○提出
    代收票據明細表附卷可參（見原審卷第45頁），惟甲○○主
    張該紙面額12萬元之支票係乙○○給付之利息票，乙○○亦
    未指定抵充系爭款項中之本金，依民法第321條、第323條前
    段之規定，自應先抵充利息，尚不得抵充乙○○借用之本金
    ，故乙○○抗辯甲○○請求之110萬元應再扣除12萬元，洵
    無足採。
六、綜上所述，甲○○確已交付借款110萬元予乙○○，扣除丙
    ○○清償之15萬元後，乙○○尚欠借款95萬元。從而，甲○
    ○依民法第478條之規定，請求乙○○返還借款95萬元，及
    自支付命令送達之翌至即97年9月18日（見支付命令卷第13
    頁）起至清償日止，按年息5%計算之利息部分，為有理由，
    應予准許；其逾此範圍之請求，為無理由，不應准許。從而
    ，原審就上開應予准許部分所為甲○○敗訴之判決部分（即
    請求乙○○再給付35萬元本息部分），並駁回其假執行之聲
    請，尚有未洽，甲○○上訴意旨指摘原判決此部分為不當，
    求予廢棄改判，為有理由，應予准許；至原審就上開應予准
    許部分所為乙○○敗訴之判決，及就上開不應准許部分所為
    甲○○敗訴之判決，並駁回其假執行之聲請，經核均無違誤
    ，兩造上訴意旨分別指摘原判決此部分為不當，求予廢棄改
    判，均為無理由，應予駁回。
七、至兩造其餘之攻擊或防禦方法及未經援用之證據，經本院斟
    酌後，認為均不足以影響本判決之結果，自無逐一詳予論駁
    之必要，併此敘明。
八、據上論結，本件甲○○之上訴為一部有理由，一部無理由；
    乙○○之上訴為無理由，爰判決如主文。
中    華    民    國    99    年    5     月    18    日
                  民事第十三庭
                        審判長法  官  蕭艿菁
                              法  官  陳姿岑
                              法  官  周舒雁
正本係照原本作成。
不得上訴。
中    華    民    國    99    年    5     月    18    日
                              書記官  秦仲芳

司法院資訊處製作；財團法人民間司法改革基金會備份。
